---
title: "Poisson Regression"
format:
  live-html:
    css: 
      - exams/webex.css
    include-after-body: exams/webex.js
webr:
  packages:
    - dplyr
    - haven
    - equatiomatic
    - ggplot2
    - ggdist
    - dplyr
    - sjPlot
    - performance
toc: true    
lang: de
---

{{< include _extensions/r-wasm/live/_knitr.qmd >}}

# Poisson Prozesse
Die diversen wahrscheinlichkeitstheoretischen Verteilungen (wie Uniform-, Normal-, Bernoulli- oder Binomialverteilung) sind zunächst einmal rein mathematische Konstrukte, sich je nach Datenlage besser oder schlechter  zur Modellierung eignen. Diese Eignung ist jedoch keine rein empirische Frage, sondern auch eine theoretische: Die Konstruktion der einzelnen Verteilungen bzw. deren mathematischen Eigenschaften machen sie bereitzs a priori mehr oder weniger geeignet für bestimmte Daten. 
Z.B. lässt sich mit dem zentralen Grenzwertsatz famously zeigen, dass die Summe von unabhängigen, identisch verteilten Zufallsvariablen mit endlicher Varianz - egal welcher Verteilung) gegen eine Normalverteilung konvergiert. Daher ist die Normalverteilung für die Modellierung von Daten geeignet, die als Summe von vielen kleinen, unabhängigen Einflüssen verstanden werden können wie etwa Intelligenz oder Körpergröße.
Die Poissonverteilung hingegen eignet sich für die Modellierung von Daten, die als Anzahl von Ereignissen in einem festen Zeitintervall verstanden werden können, wenn diese **Ereignisse unabhängig voneinander** aber **nicht gleichzeitig** auftreten und die **durchschnittliche Rate der Ereignisse konstant** ist. Klassische Beispiele dafür sind die Anzahl der Anrufe in einem Callcenter pro Stunde, die Anzahl der Verkehrsunfälle an einer Kreuzung pro Tag oder der Gewaltverbrechen in einem Stadtviertel pro Monat.

# Poissonverteilung
Es lässt sich zeigen, dass eine Zufallsvariable die der Poissonverteilung folgt die folgende Wahrscheinlichkeitsfunktion hat:
$$P(Y=k) = \frac{\lambda^k}{k!} \cdot e^{-\lambda} $$

wobei $\lambda$ die durchschnittliche Anzahl der Ereignisse pro Zeiteinheit ist.

```{=html}
<div id="poisson-app" style="font-family: 'Source Sans Pro', sans-serif; background: #f2f2f2; padding: 20px; border-radius: 8px; max-width: 600px;">
  <div style="margin-bottom: 15px;">
    <label for="lambda-input" style="color: #267326; font-weight: 600; margin-right: 10px;">λ (Lambda):</label>
    <input type="number" id="lambda-input" value="3" min="0.1" max="50" step="0.5" 
           style="padding: 8px 12px; border: 2px solid #267326; border-radius: 4px; font-family: 'Roboto Mono', monospace; width: 80px;">
  </div>
  <canvas id="poisson-chart" width="560" height="300"></canvas>
</div>

<script>
(function() {
  const colors = {
    primary: '#267326',
    secondary: '#267326',
    tertiary: '#0078A5',
    background: '#f2f2f2'
  };

  function factorial(n) {
    if (n <= 1) return 1;
    let result = 1;
    for (let i = 2; i <= n; i++) result *= i;
    return result;
  }

  function poissonPMF(k, lambda) {
    return (Math.pow(lambda, k) * Math.exp(-lambda)) / factorial(k);
  }

  function drawHistogram(lambda) {
    const canvas = document.getElementById('poisson-chart');
    const ctx = canvas.getContext('2d');
    const width = canvas.width;
    const height = canvas.height;
    
    ctx.clearRect(0, 0, width, height);
    
    // Berechne Wahrscheinlichkeiten
    const maxK = Math.max(20, Math.ceil(lambda + 4 * Math.sqrt(lambda)));
    const probs = [];
    for (let k = 0; k <= maxK; k++) {
      probs.push({ k: k, p: poissonPMF(k, lambda) });
    }
    
    // Filtere nur relevante Werte (p > 0.001)
    const relevantProbs = probs.filter(d => d.p > 0.001);
    if (relevantProbs.length === 0) relevantProbs.push({ k: 0, p: 0 });
    
    const maxP = Math.max(...relevantProbs.map(d => d.p));
    
    // Layout
    const margin = { top: 30, right: 20, bottom: 40, left: 50 };
    const chartWidth = width - margin.left - margin.right;
    const chartHeight = height - margin.top - margin.bottom;
    
    const barWidth = Math.min(40, chartWidth / relevantProbs.length - 4);
    const totalBarsWidth = relevantProbs.length * (barWidth + 4);
    const startX = margin.left + (chartWidth - totalBarsWidth) / 2;
    
    // Achsen
    ctx.strokeStyle = '#333';
    ctx.lineWidth = 1;
    ctx.beginPath();
    ctx.moveTo(margin.left, margin.top);
    ctx.lineTo(margin.left, height - margin.bottom);
    ctx.lineTo(width - margin.right, height - margin.bottom);
    ctx.stroke();
    
    // Y-Achsen-Beschriftung
    ctx.fillStyle = '#333';
    ctx.font = '12px Source Sans Pro';
    ctx.textAlign = 'right';
    for (let i = 0; i <= 5; i++) {
      const y = height - margin.bottom - (i / 5) * chartHeight;
      const val = (i / 5 * maxP).toFixed(2);
      ctx.fillText(val, margin.left - 5, y + 4);
      ctx.strokeStyle = '#ddd';
      ctx.beginPath();
      ctx.moveTo(margin.left, y);
      ctx.lineTo(width - margin.right, y);
      ctx.stroke();
    }
    
    // Balken zeichnen
    ctx.textAlign = 'center';
    relevantProbs.forEach((d, i) => {
      const x = startX + i * (barWidth + 4);
      const barHeight = (d.p / maxP) * chartHeight;
      const y = height - margin.bottom - barHeight;
      
      ctx.fillStyle = colors.primary;
      ctx.fillRect(x, y, barWidth, barHeight);
      
      ctx.strokeStyle = colors.secondary;
      ctx.lineWidth = 2;
      ctx.strokeRect(x, y, barWidth, barHeight);
      
      // X-Beschriftung
      ctx.fillStyle = '#333';
      ctx.font = '11px Roboto Mono';
      ctx.fillText(d.k, x + barWidth / 2, height - margin.bottom + 15);
    });
    
    // Titel
    ctx.fillStyle = colors.primary;
    ctx.font = 'bold 14px Source Sans Pro';
    ctx.textAlign = 'center';
    ctx.fillText(`Poissonverteilung mit λ = ${lambda}`, width / 2, 20);
    
    // Achsenbeschriftungen
    ctx.fillStyle = '#333';
    ctx.font = '12px Source Sans Pro';
    ctx.fillText('k', width / 2, height - 5);
    ctx.save();
    ctx.translate(15, height / 2);
    ctx.rotate(-Math.PI / 2);
    ctx.fillText('P(Y = k)', 0, 0);
    ctx.restore();
  }

  function init() {
    const input = document.getElementById('lambda-input');
    drawHistogram(parseFloat(input.value));
    
    input.addEventListener('input', function() {
      const lambda = parseFloat(this.value);
      if (lambda > 0 && lambda <= 50) {
        drawHistogram(lambda);
      }
    });
  }

  if (document.readyState === 'loading') {
    document.addEventListener('DOMContentLoaded', init);
  } else {
    init();
  }
})();
</script>
```

Der interaktiven Grfaik kann man nun entnehmen (oder analytisch zeigen), dass der Parameter $\lambda$ die Bedeutung des Erwartungswerts der Verteilung hat, d.h. $E(Y) = \lambda$. Außerdem ist die Varianz der Verteilung ebenfalls gleich $\lambda$, d.h. $Var(Y) = \lambda$. Das bedeutet, dass die Poissonverteilung eine spezielle Eigenschaft hat, nämlich dass ihre Varianz gleich ihrem Erwartungswert ist.

# Poisson Regression
Die »einfache lineare Regression« haben wir mittlerweile als »Normalverteilungregression« oder »Gaussian Regression« kennengelernt, weil bedingt für jede Ausprägung der UV (»an jeder Stelle der x-Achse«) die AV normalverteilt ist. Analog dazu können wir eine »Poisson Regression« definieren, indem wir annehmen, dass die AV für jede Ausprägung der UV einer Poissonverteilung folgt.

Während bei der Gaussian Regression galt:
$$y_i \sim N(\mu_i, \sigma^2)$$
$$ \mu_i = b_0 + b_1 \cdot x_i$$

könnten wir eine Poisson Regression wie folgt definieren:
$$y_i \sim Poisson(\lambda_i)$$
$$ \lambda_i = b_0 + b_1 \cdot x_i $$

was konzeptuell wie folgt aussehn könnte:

```{r}
#| label: poisson-regression-concept
#| echo: false
#| message: false
#| fig-width: 7
#| fig-height: 6

library(equatiomatic)
library(ggplot2)
library(ggdist)
library(dplyr)
library(sjPlot)
library(performance)
library(brand.yml) # für Anpassung der Plots an das Design des eBooks
set.seed(1893)
# x-Werte für die Regression
x_vals <- seq(0, 20, length.out = 200)

# Lambda als Funktion von x (exponentiell, damit lambda > 0)
b0 <- 0
b1 <- 0.1
lambda_vals <- b0 + b1 * x_vals

# Simuliere Daten entlang der gesamten x-Achse
n_per_x <- 50
sim_data <- tibble(
  x = rep(x_vals, each = n_per_x),
  lambda = rep(lambda_vals, each = n_per_x)
) |>
  mutate(y = rpois(n(), lambda))

# Positionen für die Histogramme
x_hist_positions <- c(3, 6, 9, 12, 15, 18)
lambda_at_positions <- b0 + b1 * x_hist_positions

# Daten für vertikale Histogramme
hist_data <- tibble(
  x_pos = rep(x_hist_positions, each = 500),
  lambda = rep(lambda_at_positions, each = 500)
) |>
  mutate(y = rpois(n(), lambda))

# Regressionslinie (erwarteter Wert)
regression_line <- tibble(
  x = x_vals,
  y = b0 + b1 * x_vals
)

# Plot erstellen
ggplot() +
  # Punkte (mit jitter für bessere Sichtbarkeit)
  geom_jitter(
    data = sim_data,
    aes(x = x, y = y),
    alpha = 0.15,
    size = 0.3,
    width = 0.1,
    height = 0.1
  ) +
  # Vertikale Histogramme an bestimmten x-Positionen
  stat_histinterval(
    data = hist_data,
    aes(x = x_pos, y = y),
    orientation = "vertical",
    slab_color = "#26732670",
    slab_fill = NA,
    slab_linewidth = .7,
    point_interval = NULL,
    breaks = seq(-0.5, max(hist_data$y) + .5, by = 1),
    outline_bars = TRUE,
    normalize = "groups",
    scale = .8,
    show.legend = FALSE
  ) +
  # Vertikale gestrichelte Linien
  geom_vline(
    xintercept = x_hist_positions,
    #linetype = "dashed",
    color = "#26732670",
    alpha = 0.7
  ) +
  # Regressionslinie (erwarteter Wert)
  geom_line(
    data = regression_line,
    aes(x = x, y = y),
    color = "#267326",
    linewidth = 2
  ) +
  labs(x = "x", y = "y") +
  theme_brand_ggplot2()
```


Dies liefert allerdings das Problem, dass $\lambda_i$ negativ werden kann, was für eine Poissonverteilung nicht sinnvoll ist. Daher wird in der Praxis meist die folgende Spezifikation mit einer sogenannten log-Link Funktion verwendet verwendet:
$$y_i \sim Poisson(\lambda_i)$$
$$ \log(\lambda_i) = b_0 + b_1 \cdot x_i $$

bzw. äquivalent ($\Leftrightarrow$) dazu:
$$ \lambda_i = exp(b_0 + b_1 \cdot x_i) $$

Aus der Linkfunktion folgt, dass die Regressionslinie nicht mehr linear sondern exponentiell ist (also an jeder Stelle von x eine andere Steigung hat) und die Parameter $b_0$ und $b_1$ nicht mehr die Bedeutung von Intercept und Steigung haben. Stattdessen ist $exp(b_0)$ die erwartete Anzahl der Ereignisse ist, wenn $x=0$ ist.

```{r}
#| label: poisson-regression-conceptlog
#| echo: false
#| message: false
#| fig-width: 7
#| fig-height: 6

set.seed(1893)
# x-Werte für die Regression
x_vals <- seq(0, 20, length.out = 200)

# Lambda als Funktion von x (exponentiell, damit lambda > 0)
b0 <- 0
b1 <- 0.1
lambda_vals <- exp(b0 + b1 * x_vals)

# Simuliere Daten entlang der gesamten x-Achse
n_per_x <- 50
sim_data <- tibble(
  x = rep(x_vals, each = n_per_x),
  lambda = rep(lambda_vals, each = n_per_x)
) |>
  mutate(y = rpois(n(), lambda))

# Positionen für die Histogramme
x_hist_positions <- c(3, 6, 9, 12, 15, 18)
lambda_at_positions <- exp(b0 + b1 * x_hist_positions)

# Daten für vertikale Histogramme
hist_data <- tibble(
  x_pos = rep(x_hist_positions, each = 500),
  lambda = rep(lambda_at_positions, each = 500)
) |>
  mutate(y = rpois(n(), lambda))

# Regressionslinie (erwarteter Wert)
regression_line <- tibble(
  x = x_vals,
  y = exp(b0 + b1 * x_vals)
)

# Plot erstellen
ggplot() +
  # Punkte (mit jitter für bessere Sichtbarkeit)
  geom_jitter(
    data = sim_data,
    aes(x = x, y = y),
    alpha = 0.15,
    size = 0.3,
    width = 0.1,
    height = 0.1
  ) +
  # Vertikale Histogramme an bestimmten x-Positionen
  stat_histinterval(
    data = hist_data,
    aes(x = x_pos, y = y),
    orientation = "vertical",
    slab_color = "#26732670",
    slab_fill = NA,
    slab_linewidth = .7,
    point_interval = NULL,
    breaks = seq(-0.5, max(hist_data$y) + .5, by = 1),
    outline_bars = TRUE,
    normalize = "groups",
    scale = .8,
    show.legend = FALSE
  ) +
  # Vertikale gestrichelte Linien
  geom_vline(
    xintercept = x_hist_positions,
    #linetype = "dashed",
    color = "#26732670",
    alpha = 0.7
  ) +
  # Regressionslinie (erwarteter Wert)
  geom_line(
    data = regression_line,
    aes(x = x, y = y),
    color = "#267326",
    linewidth = 2
  ) +
  labs(x = "x", y = "y") +
  theme_brand_ggplot2()
```



Bei nicht linearen Modellen ist der Zusammenhang zwischen Parametern und Regressionsmodell nicht mehr so leicht »im Kopf« herzustellen. In diesen Fällen lohnt es sich Marginal (oder bei Mehrebenenmodellen Conditional Effects) zu berechnen, um die Bedeutung der Parameter besser zu verstehen. Beide Effektarten geben an, wie sich die erwartete AV ändert - je nachdem wo die UV steht. Conditional Effekte geben an, um wie viel sich die erwartete Anzahl der Ereignisse ändert, wenn man die UV um eine Einheit erhöht, während alle anderen UV auf einem bestimmten Wert gehalten werden (z.B. dem Mittelwert).



# Beispiel 1: Anzahl von Gesten bei Sprechen
Das erste Beipsiel kommt aus Winter & Bürkner [-@winter2021] und beschäftigt sich mit der Anzahl von Gesten, die Menschen beim Sprechen machen. Es handelt sich dabei um messwiederholte Laborstudie, bei der Probanden`ID` zweier Sprachen `language` in zwei Kontexten `context` (z.B. informelles Gespräch mit Freund:in vs. formelles Gespräch mit Prof.) beobachtet wurden und die Anzahl ihrer Gesten `gestures` gezählt wurde.
```{webr}
#| label: import winter data

data_winter <- read.csv(
  paste0(
    c(
      "https://raw.githubusercontent.com/",
      "bodowinter/poisson_tutorial/refs/heads/",
      "main/dyads.csv"
    ),
    collapse = ""
  )
)
```

:::{.callout}
## Frage:
Inwiefern sind die oben genannten konstituierenden Annahmen für einen Poissonprozess in diesem Datensatz plausibel?
:::

## Modell 1: Anzahl der Gesten als Funktion der Sprache
Zunächst setzen wir ein Modell auf, in dem die Anzahl der Gesten als Funktion der Sprache vorhergesagt wird. Dabei verwenden wir die log-Link Funktion:
```{webr}
#| label: model1
 
model1 <- glm( 
  gestures ~ language,
  data = data_winter, 
  family = poisson(link = "log")
)
summary(model1)
```
Erklärung der einzelnen Teile des Codes:
* `glm()` steht für *generalized linear model* und ist die Funktion für verallgemeinerte lineare Modelle in R.
* Die Formel `gestures ~ language` spezifiziert, dass die Anzahl der Gesten (`gestures`) durch die Sprache (`language`) vorhergesagt wird.
* Der Datensatz `data_winter` enthält die Daten für das Modell.
* `family = poisson(link = "log")` gibt an, dass die Poissonverteilung als Verteilungsannahme verwendet wird und die Log-Link-Funktion zur Verbindung von linearem Prädiktor und Erwartungswert dient.

Der Output entspricht folgender Regressionsgleichung:
```{r}
#| label: hidden modeling chunk
#| echo: false
#| results: hide

data_winter <- read.csv(
  paste0(
    c(
      "https://raw.githubusercontent.com/",
      "bodowinter/poisson_tutorial/refs/heads/",
      "main/dyads.csv"
    ),
    collapse = ""
  )
)
 
model1 <- glm( # <1>
  gestures ~ language,
  data = data_winter, 
  family = poisson(link = "log")
)
model2 <- glm(
  gestures ~ context + dur,
  data = data_winter,
  family = poisson(link = "log")
)

data_crime <- read.csv(
  paste0(
    c(
      "https://raw.githubusercontent.com/",
      "proback/BeyondMLR/refs/heads/",
      "/master/data/c_data.csv"
    ),
    collapse = ""
  )
)

model3a <- glm(
  nv ~ Enrollment,
  data = data_crime,
  family = poisson(link = "log")
)

model3b <- glm(
  nv ~ type,
  data = data_crime,
  family = poisson(link = "log")
)

model3c <- glm(
  nv ~ Enrollment + type,
  data = data_crime,
  family = poisson(link = "log")
)

model3d <- glm(
  nv ~ Enrollment + type + region,
  data = data_crime,
  family = poisson(link = "log")
)
```
```{r}
# print der Regressionsgleichung
extract_eq(model1, use_coefs = TRUE, use_link = TRUE)
```

Möchte man also die erwartete Anzahl der Gesten für die beiden Sprachen berechnen, so muss man  die Regressionsgleichung exponentieren und erhält:

```{webr}
exp(3.98)
exp(3.98 - .17)
```

Damit liegt man sehr nahe an den empirischen Mittelwerten der Anzahl der Gesten in den beiden Sprachen:

```{webr}
data_winter |>
  group_by(language) |>
  summarise(mean_gestures = mean(gestures), sd_gestures = sd(gestures), n = n())
```

:::{.callout}
## Frage:
Welche empirischen und theoretischen Probleme seht ihr in diesem Modell?
:::

## Modell 2: Anzahl der Gesten als Funktion des Kontextes und Gesprächsdauer
In einem zweiten Modell wollen wir nun die Anzahl der Gesten als Funktion des Kontextes und der Gesprächsdauer vorhersagen. Dabei verwenden wir wieder die log-Link Funktion:
```{webr}
#| label: model2
 
model2 <- glm(
  gestures ~ context + dur,
  data = data_winter,
  family = poisson(link = "log")
)
summary(model2)
```

```{r}
extract_eq(model2, use_coefs = TRUE, use_link = TRUE)
```


## Beispiel 2: Campus Crime
Das zweite Beispiel beschäftigt sich mit der Anzahl von Gewaltverbrechen auf einem Campus pro Monat. Es handelt sich dabei um einen Datensatzaus Roback & Legler's »Beyond Multiple Linear Regression« [-@roback2021].

```{webr}
#| label: import crime data
data_crime <- read.csv(
  paste0(
    c(
      "https://raw.githubusercontent.com/",
      "proback/BeyondMLR/refs/heads/",
      "/master/data/c_data.csv"
    ),
    collapse = ""
  )
)
```
 
 
 
 In diesem Datensatz sind die folgenden Variablen enthalten:

* `Enrollment` = enrollment at the school
* `type` = college (C) or university (U)
* `nv` = the number of violent crimes for that institution for the given year
* `nvrate` = number of violent crimes per 1000 students
* `enroll1000` = enrollment at the school, in thousands
* `region` = region of the country (C = Central, MW = Midwest, NE = Northeast, SE = Southeast, SW = Southwest, and W = West)


::: {.callout}
## Frage:
Weshalb könnte es sinnvoll sein, die Anzahl der Verbrechen pro Monat mit einer Poisson Regression zu modellieren? Welche Probleme könnten dabei auftreten?
:::

```{webr}
model3a <- glm(
  nv ~ Enrollment,
  data = data_crime,
  family = poisson(link = "log")
)

model3b <- glm(
  nv ~ type,
  data = data_crime,
  family = poisson(link = "log")
)

model3c <- glm(
  nv ~ Enrollment + type,
  data = data_crime,
  family = poisson(link = "log")
)

model3d <- glm(
  nv ~ Enrollment + type + region,
  data = data_crime,
  family = poisson(link = "log")
)

tab_model(
  model3a,
  model3b,
  model3c,
  model3d,
  show.ci = F,
  transform = NULL,
  p.style = "stars"
)
```

Die Modellgüte lässt sich mit verschiedenen Methoden überprüfen, z.B. durch die Überprüfung der Vorhersagen des Modells. Hier verwenden wir die Funktion `check_predictions()` aus dem `performance`-Paket, um den Vorhersagen des Modells  die empirische Häufigkeitsverteilung gegenüberzustellen.


```{r}
check_predictions(model3d, type = "discrete_both")
```